臺灣臺北地方法院民事判決　　　　　　　　　　　　　九十二年度國簡上字第三號
　　上　訴　人　庚○○
　　被上訴人　　台北市政府工務局養護工程處
　　訴訟代理人　甲○○
右當事人間請求國家賠償事件，上訴人對於中華民國九十二年五月三十日本院台北簡
易庭九十一年度北國簡字第九號第一審判決提起上訴，經本院於九十三年三月三日言
詞辯論終結，判決如左：
    主  文
原判決關於駁回上訴人後開第二項之請求，及該部分假執行之聲請，並訴訟費用之裁
判均廢棄。
被上訴人應給付上訴人新台幣肆萬貳仟壹佰玖拾捌元。
其餘上訴駁回。
第一、二審訴訟費用，由被上訴人負擔五分之三，餘由上訴人負擔。
    事  實
甲、上訴人方面：
一、聲明：
（一）原判決廢棄。
（二）被上訴人應給付上訴人新台幣（下同）十一萬一千七百二十元。
二、陳述：除與原判決記載相同部分，予以引用外，並補稱：
（一）上訴人確實於民國九十年一月二十九日零時許，騎乘車號ＳＥＣ-二七二之輕
      型機車行經台北市○○路○段距忠烈祠約二百公尺處，因路面有坑洞，且管理
      機關即被上訴人未設置警告標誌，致上訴人所騎乘之上開機車未能越過該坑洞
      ，連人帶車向左邊跳起後向左前方倒下，受有口腔咬合功能喪失、假牙破裂及
      牙橋脫落之傷害。被上訴人既為該道路之管理機關，自應依國家賠償法第九條
      第二項及第三條第一項規定負國家賠償責任。
（二）被上訴人雖抗辯上訴人裝設假牙之費用應予折舊云云，惟此為醫療費用並無折
      舊問題。再上訴人係從事美容、美髮、演藝、編劇，並領有美容師及演藝人員
      工作證照，但因受到上開傷害而自九十年一月二十九日起至暫用牙套完成日即
      同年二月十四日止共十六日不能領取工作報酬，以每日薪資三千元計算，被上
      訴人應賠償此部分勞動能力減少之損害為四萬八千元（每日金額3000×日數
      16=48000 ），此部分工作損害包括因上訴人牙齒腫脹，因而喪失某一為期七
      天、每集報酬為三千元之演出機會。
三、證據：除援用原審之立證方法外，並補提預約掛號卡、機車維修單據、行車執照
    各乙份、財團法人長庚紀念醫院（下稱長庚醫院）醫療費用收據四張及照片二六
    張為證，並聲請訊問證人丁○○、乙○○、丙○○及戊○○，暨函詢長庚醫院查
    覆上訴人裝設義齒之金額、材質及使用年限。
乙、被上訴人方面：
一、聲明：上訴駁回。
二、陳述：除與原判決記載相同部分，予以引用外，並補稱：
（一）上訴人所主張其跌倒之地點台北市○○路○段近忠烈祠處之道路雖有坑洞，但
      該坑洞與上訴人所受之口腔咬合功能喪失及牙橋脫落之傷害間無因果關係存在
      。再關於上訴人主張之機車修理費部分，應以機車之使用年限五年扣除折舊金
      額；醫療費用部分，上訴人雖有進行根管治療及裝設假牙，但假牙係屬動產，
      其使用年限僅有五年，應扣除其折舊金額；且被上訴人僅需就醫療費用自負額
      部分負責。至上訴人主張之衣物破損一千六百五十元及勞動能力減少四萬八千
      元之損害部分，被上訴人否認之。此外，上訴人於事故多日後始至診所就醫，
      且所受傷害復無損其勞動能力，故上訴人並未受有精神上損害。
（二）縱認被上訴人應負賠償責任，但上訴人於深夜雨中騎乘輕型機車，其時速仍高
      達每小時四十餘公里，且未注意車前狀況致發生交通事故，上訴人自應依民法
      第二百十七條規定負百分之五十與有過失責任。
三、證據：除援用原審之立證方法外，並補提養護工程日報表乙份為證，並聲請向長
    庚醫院調取上訴人之牙科病歷及向臺北市牙醫師公會函詢假牙使用年限。
丙、本院依職權調取上訴人財產總歸戶資料及最近三年之所得稅申報資料、依職權向
    長庚醫院函詢上訴人口腔功能及施作根管治療之相關狀況。
    理  由
一、上訴人於提起本件訴訟前，已先以書面向賠償義務機關即被上訴人請求國家賠償
    ，惟遭被上訴人拒絕，有被上訴人九十年十二月五日北市○○路字第０九０六五
    六七四二００號函乙份在卷可查（見原審卷第二十頁至第二一頁），故上訴人已
    經踐行國家賠償法第十條第一項規定之書面請求先行程序，合先敘明。
二、本件上訴人起訴主張：上訴人於九十年一月二十九日零時許，騎乘車號ＳＥＣ-
    二七二輕型機車，行經台北市○○路○段距忠烈祠二百公尺處，因路面有坑洞，
    且管理機關即被上訴人未設置警告標誌，致上訴人所騎乘之機車未能越過該坑洞
    ，連人帶車向左邊跳起後向左前方倒下，上開機車前輪鋼圈凹陷、左手把彎曲，
    上訴人並受有衣服破損、口腔咬合功能喪失、假牙破裂及牙橋脫落之傷害，上訴
    人因此支出醫療費用四萬九千三百九十元及機車修復費用二千六百八十元；並受
    有衣服破損損害一千六百五十元及勞動能力減少之損害四萬八千元。又上訴人所
    受上開身體權及健康權之損害，被上訴人應賠償精神上損害一萬元，以上金額合
    計十一萬一千七百二十元，被上訴人應依國家賠償法第三條第一項、第五條、民
    法第一百九十三條第一項、第一百九十五條第一項規定賠償等情，爰求為命被上
    訴人給付上訴人十一萬一千七百二十元之判決。
    被上訴人則以：上訴人所受之上開傷害，與位在台北市○○路○段近忠烈祠處之
    道路坑洞間無因果關係，被上訴人毋庸負國家賠償責任。縱認被上訴人應負國家
    賠償責任，但關於機車及假牙部分之費用，均應以五年使用年限扣除折舊，被上
    訴人並僅需就醫療費用自負額部分為賠償。至上訴人主張之衣物破損費一千六百
    五十元及勞動能力減少之損害四萬八千元，暨精神上損害賠償一萬元部分，被上
    訴人均否認。此外，上訴人在深夜雨中騎乘輕型機車，其時速仍高達每小時四十
    餘公里，且未注意車前狀況致發生交通事故，自應依民法第二百十七條規定負百
    分之五十與有過失責任等語，資為抗辯。
三、上訴人主張九十二年一月二十九日台北市○○路○段距忠列祠約二百公尺處之道
    路上有坑洞，被上訴人為該道路之管理機關之事實，業據提出被上訴人維修紀錄
    乙份為證（見本院卷第七六頁），並為被上訴人所不爭，堪信為真實。至上訴人
    主張其於九十年一月二十九日騎乘車號ＳＥＣ-二七二號輕型機車行經該處，因
    所騎乘之機車未能越過上開道路上之坑洞，致連人帶車向左邊跳起後向左前方倒
    下，受有口腔咬合功能喪失、假牙破裂及牙橋脫落等傷害，則為被上訴人所否認
    ，並以前開情詞置辯。經查：
（一）按公有公共設施因設置或管理有欠缺，致人民生命、身體、或財產受損害者，
      國家應負損害賠償責任（國家賠償法第三條第一項規定參照）。亦即人民之生
      命、身體或財產受到損害，與公共設施之設置或管理之欠缺間，具有相當因果
      關係者，國家即應負損害賠償責任。又所謂相當因果關係，係指依客觀之觀察
      ，通常會發生損害者，即為有因果關係，如必不生該等損害，或通常亦不生該
      等損害者，即不具有因果關係（最高法院九十二年度台上字第二三六九號判決
      要旨、最高法院九十一年度台上字第一四０七號判決要旨參照）。
（二）查被上訴人自陳台北市○○路○段距忠烈祠約二百公尺處之道路於九十年一月
      二十九日確有坑洞，該坑洞於九十年一月三十日方為修補，並有維修紀錄乙份
      在卷可查（見本院卷第七六頁），而上訴人於原審所提出之照片（見原審卷第
      六三頁）右下方所記載之拍照日期即為九十年一月二十九日，被上訴人復不能
      舉證上訴人於原審及本院所提出之照片（見原審卷第六三頁、第八四頁、本院
      卷第九七頁）係在他路段所拍攝，堪認上訴人所提出之坑洞照片，即為九十年
      一月二十九日上開台北市○○路○段距忠烈祠約二百公尺處坑洞之狀況。次查
      鑑定人即前台灣省行車事故覆議鑑定委員會副主任委員、並在警察大學兼課講
      習車禍鑑定之丙○○到場陳述：據卷內之坑洞照片所示，以正常行車方向觀之
      ，該坑洞係屬於橫式，以一般機車車輪高度約三十五公分計算，如以達四十公
      里以上之速度通過該橫式坑洞，會造成機車彈跳及行車方向變更因此而跌倒；
      而依卷內之車損照片及估價單所示，機車受損之情況為左邊鋼圈凹陷變形及左
      手把彎曲，可見該機車之行車方向確已左偏，並向左方倒下等語（見本院卷第
      二一三頁至第二一四頁、第一八五頁），核與上訴人所主張其以時速四十公里
      之速度行經上開北安路段，撞擊上開坑洞後其連人帶車向左邊跳起後向左前方
      倒下乙節（見本院卷第三八頁）相符。而證人即上訴人之友人己○○亦到場證
      稱：九十年一月二十九日零時左右，其接到上訴人電話稱其在北安路騎機車摔
      倒受傷，其約於二十分鐘後抵達現場，即看到上訴人之腿及嘴均有受傷，機車
      則倒在旁邊，機車旁有一個約三十公分寬七、八公分深之坑洞等語（見原審卷
      第三六頁至第三七頁）。再上訴人於九十年一月二十九日當日即至泰安牙醫診
      所看診，經診斷為因車禍引起牙齒腫脹及假牙破裂，有泰安牙醫九十年五月十
      五日診斷證明書乙份在卷可查（見原審卷第十二頁），且其騎乘車號ＳＥＣ-
      二七二之輕型機車亦於九十年一月間因輪圈、下導流及左手把受損送至晉誠車
      行修理，有免用統一發票收據二份及照片六張在卷可查（見本院卷第七九頁、
      第一四六頁及第一五九頁），故上訴人主張其於九十年一月二十九日零時許，
      騎乘車號ＳＥＣ-二七二輕型機車，行經台北市○○路○段距忠烈祠約二百公
      尺處，因路面有坑洞，致上訴人所騎乘之機車未能越過該坑洞，連人帶車向左
      前方倒下，上開機車前輪鋼圈凹陷、左手把彎曲，上訴人並受有牙齒腫脹及假
      牙破裂之損害，自屬可取。
（三）又查上訴人於九十年一月二十九日撞擊上開坑洞當時為凌晨零時天色已暗，該
      路段之燈光並不明亮，且尚下有毛毛雨，業據證人即己○○於原審證述明確（
      見原審卷第三七頁），被上訴人對該坑洞復未設有任何注意警告標誌，為兩造
      所不爭，則以一般客觀情況判斷在通常情況下，騎乘輕型機車之機車騎士在深
      夜以時速四十公里之速度行經該道路坑洞，應均會因無法越過而跌倒受傷，堪
      認上訴人所受之上開傷害與該道路坑洞間，有相當因果關係存在。被上訴人復
      為上開北安路二段道路之管理機關，則上訴人主張被上訴人應依國家賠償法第
      九條第二項及同法第三條第一項規定負國家賠償責任，自屬有據。
（四）被上訴人既應依國家賠償法第三條第一項規定負國家賠償責任，已如前述，茲
      就上訴人所主張之損害，是否合理，分別審酌如后：
  １、醫療費用之損害：
      上訴人於九十年二月六日至長庚醫院門診，因其左上側門牙至右上側門牙共四
      顆固定義齒因外傷而破損鬆脫，造成其咬合及咀嚼功能受損，前牙無法咬合及
      切斷食物，經長庚醫院以Ｘ光檢查診斷後，認定必須將舊固定義齒予以拆除，
      並應就左上側門牙之根管進行治療，嗣於九十年二月十四日進行拆除門牙舊義
      齒及製作臨時固定義齒，支出醫療費用四千三百四十元，九十年三月六日為進
      行左上側門牙根管治療支出一千九百五十元，九十年六月七日裝設上顎四顆門
      牙及左上側門牙根柱暨右上側門牙根柱費用支出四萬三千一百元（見本院卷第
      一百頁之長庚醫院九十二年九月十五日九二長庚院法字第一０六六號函，第一
      八七頁之長庚醫院九十二年十一月十八日函、原審卷第十三頁至第十八頁之醫
      療費用收據），合計四萬九千三百九十元（4340+1950+43100=49390），而上
      訴人原來裝設固定義齒即是為輔助其口腔咬合及牙齒咀嚼消化功能，然因本次
      跌倒受傷而破裂，上訴人為能恢復其咬合、咀嚼消化功能，更換其原裝置之義
      齒及進行根管治療所支出之上開費用，核均屬必要之醫療費用，被上訴人應予
      以賠償。被上訴人雖抗辯應按上訴人原裝置之固定義齒耐用年限予以折舊，且
      其僅有上訴人自負額部分負賠償責任云云，惟上訴人所支出者既為回復原有口
      腔咬合及咀嚼功能之醫療費用，自無折舊問題；而依上訴人提出之醫療單據所
      載，其醫療費用均由上訴人支出，並無全民健康保險支出之部分，被上訴人所
      抗辯，自不足取。
 ２、 機車損害部分：
      按國家損害賠償，除國家賠償法規定外，適用民法規定；不法毀損他人之物者
      ，得向被害人賠償其物因毀損所減少之價額（國家賠償法第五條及民法第一百
      九十六條規定參照），所謂因物被毀損所減少之價額，得以修復費用為估定標
      準，但以必要者為限（例如：修理材料以新品換舊品，應予折舊）（最高法院
      七十七年度第九次民事庭會議決議參照）。上訴人主張所有上開車號ＳＥＣ-
      二七二輕型機車因撞擊上開坑洞，受有輪圈凹陷及左手把彎曲之損害，其因此
      支出修復費用二千六百八十元，固據其提出發票收據為證（見本院卷第一四六
      頁），作為所減少價額請求賠償之依據，然依前開說明，應僅以必要為限。依
      上開免用發票收據所載，上訴人所支出之二千六百八十元修復費用均為更換零
      件之費用，而上開車號ＳＥＣ-二七二機車於八十五年十月出廠（見本院卷第
      二五九頁之輕型機車車籍表），迄至本次因撞擊上開坑洞受損，已四年有餘，
      其折舊部分依上開說明，自應於上訴人支出更換新零件之修理費用中扣除。再
      按所得稅法第五十一條第一項規定：「固定資產之折舊方法，以採用平均遞減
      法、定率遞減法或工作時間法為準則。上項方法之採用及變換，準用第四十四
      條第三項之規定（即應於每年預估本年度所得額時，申報該管稽徵機關核准）
      ；其未經申請者，視為採用平均法。」所得稅法既以平均法為原則，則關於
      本件折舊之計算亦以採用平均法為宜。又所謂平均法，係指以固定資產成本減
      除殘價後之餘額，按固定資產耐用年數表規定之耐用年數平均分攤，計算其每
      期折舊額（所得稅法施行細則第四十八條第一款規定參照）。而依行政院八十
      六年十二月三十日台八十六財字第五二０五三號函所頒之「固定資產耐用年數
      表」及行政院台（四五）財字第四一八０號令發布之「固定資產折舊率表」之
      規定，機車之耐用年數雖為三年，但被上訴人同意以五年計算耐用年限（見本
      院卷第二五一頁），則本件應以五年耐用年限、每年折舊率為０‧二（
      1/5=0.2），計算被上訴人應賠償之修理費用為八百九十三元{其計算式為：修
      理費用2680-[折舊額 (2680-殘價2680/5+1)×折舊率0.2×使用年數4]=893.34
      ，小數點以下四捨五入}。
  ３、精神上損害賠償：
      次按國家損害賠償，除國家賠償法規定外，適用民法規定；不法侵害他人之身
      體、健康，被害人雖非財產上之損害，亦得請求賠償相當之金額（國家賠償法
      第五條及民法一百九十五條第一項規定參照）。查上訴人因被上訴人對台北市
      ○○路道路之管理有欠缺，致上訴人跌倒受有上開口腔咬合功能喪失、假牙破
      裂等傷害，已如前述，上訴人主張其身體及健康受侵害受有精神上之損害，被
      上訴人自應予以賠償，自應准許。本院斟酌上訴人所受之上開傷害，及被上訴
      人為公務機關等兩造之身分、地位、經濟能力等一切情狀（最高法院五十一年
      台上字第二二三號判例參照），認上訴人主張其所受精神上之損害為一萬元，
      應屬可取。又上訴人於九十年一月二十九日零時跌倒受傷後，於該日即至泰安
      牙醫診所就診，且上訴人可否請求精神上損害與其勞動能力是否減損間，並無
      關連，故被上訴人抗辯上訴人於事故發生多日後始去就醫，且無損其勞動能力
      ，故上訴人無精神上損害，自不足取。
  ４、衣物損壞費一千六百五十元及減少勞動能力損害四萬八千元部分：
      上訴人主張其因撞擊上開坑洞致其衣服毀損受有一千六百五十元之損害，雖提
      出照片乙張（置於本院卷第一五九頁之證物袋內）為證，惟該照片充其量僅能
      認定該件衣服有破洞，但不能認定係因上訴人撞擊上開坑洞所造成，既為被上
      訴人所否認，上訴人此部分主張，自不足取。上訴人又主張其係從事美容、美
      髮、演藝、編劇等工作，因其受到上開傷害，致喪失自九十年一月二十九日起
      至同年二月十四日止每日三千元之工作損失共十六日計四萬八千元云云，惟為
      被上訴人所否認。查上訴人就其所稱每日之工資為三千元及有該十六日之工作
      機會，均不能舉證證明，且經本院依職權向財政部台灣省北區國稅局台北縣分
      局調取上訴人之最近三年綜合所得稅稅籍資料及所得資料，上訴人並無任何報
      稅紀錄（見本院卷第二二五頁至第二三一頁之財政部台灣省北區國稅局台北縣
      分局九十三年一月十六日北區國稅北縣二字第０九三一００一九六五號函及後
      附所得資料清單），且上訴人名下亦無任何財產（見本院卷第二０九頁之財產
      所得調件明細表），上訴人此部分主張，自不足取。
（四）以上合計上訴人所受損害之金額為六萬零二百八十三元（醫療費用49390+機車
      損害893+精神上損害賠償10000=60283）。惟按損害之發生或擴大，被害人與
      有過失者，法院得減輕賠償金額或免除之，民法第二百十七條第一項定有明文
      。而按修正前八十八年七月十九日交通部內政部會同修正發布之道路交通安全
      規則第九十三條第一項第三款及第四款分別規定：「輕型機器腳踏車在市區道
      路時速不得超過三十公里，郊外道路不得超過四十公里」、「行經彎道‧‧‧
      及其他人車擁擠處所，或因雨霧致視線不清或道路發生臨時障礙時，均應減速
      慢行，作隨時停車之準備。」查上訴人自陳：當時其時速為四十公里，因下雨
      致其視線模糊（見本院卷第三八頁），且證人即上訴人之友人己○○亦證稱：
      當時有下毛毛雨，上訴人並向其表示因天色黑暗未能看清楚路面而撞到坑洞等
      語（見原審卷第三七頁），堪認上訴人確有超逾輕型機車市區道路之最高限速
      ，且在因天雨致視線不清之情況下，仍未減速慢行之情況，被上訴人抗辯上訴
      人應負與有過失責任，自屬可取。本院依最高法院五十四年台上字第二四三三
      號判例要旨，審酌雙方原因力之強弱與過程之輕重程度等一切情狀，認為上訴
      人應負百分之三十與有過失責任，則依過失比例計算被上訴人應負之損害賠償
      責任為四萬二千一百九十八元[損害額60283×被上訴人應負擔之責任比例
      (1-0.3)=42198.1，小數點以下四捨五入]。
四、綜上所述，上訴人依國家賠償法第三條第一項規定，請求被上訴人給付四萬二千
    一百九十八元，洵屬有據，應予准許。至超過上開部分之請求，則屬無據，不應
    准許。從而，原審就上開應予准許部分，所為上訴人敗訴之判決，尚有未洽。上
    訴論旨指摘原判決此部分不當，求予廢棄改判，為有理由；就上開不應准許部分
    ，所為上訴人敗訴之判決，並無不合。上訴論旨指摘原判決此部分不當，求予廢
    棄改判，為無理由。
五、至兩造其餘之攻擊或防禦方法，及未經援用之證據，經本院斟酌後，認為均不足
    以影響本判決之結果，自無一一詳予論駁之必要，併此敘明。
六、據上論結，本件上訴為一部有理由，一部無理由，依民事訴訟法第四百三十六條
    之一第三項、第四百五十條、第四百四十九條第一項、第七十九條，判決如主文
    。
中　　　華　　　民　　　國　　九十三　　年　　　三　　　月　　 十七 　　日
                                        民事第三庭
                                            審判長  法  官  張靜女
                                                    法  官  賴錦華
                                                    法  官  黃書苑
右為正本係照原本作成。
本判決不得上訴。
中　　　華　　　民　　　國　　九十三　　年　　　三　　　月　　 十七 　　日
                                                    書記官  趙郁涵
